臺灣臺北地方法院民事判決　　　　　　　　96年度訴字第32號
　　原　　　告　上合貿易股份有限公司
　　法定代理人　甲○○
　　訴訟代理人　陳明輝律師
　　　　　　　　郭令立律師
　　被　　　告　佰俐德有限公司
　　法定代理人　乙○○
上列當事人間返還票據事件，本院於中華民國96年5月2日言詞辯
論終結，判決如下：
    主  文
被告應將如附表所示之七張支票返還原告。
訴訟費用由被告負擔。
    事實及理由
一、本件依兩造簽訂之合約（下稱系爭合約）第6 條約定，雙方
    合意以臺灣臺北地方法院為第一審管轄法院，故本院自有管
    轄權。
二、原告起訴主張：兩造於民國95 年5月26日簽立系爭合約，倘
    伊就市場、產品、策略、競爭者分析有需求時，由被告就保
    養、彩妝、美容飲品或食品類別，提供諮詢服務及建議提案
    ，被告負責人在合約有效期間內，每星期到伊公司2 天，由
    伊負責食宿及交通費用，月諮詢費用為新台幣（下同）10萬
    元，於簽約時一次交付12張月初期票。詎被告所提供之服務
    ，不如伊原先預期，伊遂於95 年8月25日終止委任性質之系
    爭合約，並同意額外支付2個月諮詢費用，即被告可兌領至9
    5年10月1日之期票，伊催告被告返還如附表所示自95年11月
    至96年5月止共計7紙支票（下稱系爭支票），未獲置理，爰
    依不當得利法則請求被告返還系爭支票等情。並聲明：如主
    文所示。
三、被告則以：原告委託伊協助其進行公司整頓及組織、策略規
    劃，並就產品之市場、銷售、通路及人員之教育訓練等項，
    提供規劃方案與建議，自屬僱傭性質契約。且伊當時尚有其
    他客戶，故要求須簽正式書面契約，期間不得超過1 年，且
    原告必須給付全部款項。嗣兩造約定報酬為120 萬元，伊於
    簽約時再次重申須原告必須給付全部120 萬元，原告並無異
    議，僅要求按月分12期開票付款。原告不得任意終止系爭合
    約，且必須給付全部報酬，則其請求伊返還系爭支票，自屬
    無理由等語，資為抗辯。並聲明：原告之訴駁回。
四、查兩造於95年5月26日簽訂系爭合約，原告支付月諮詢費用1
    0萬元，並於簽約當時交付按月簽發12紙共計120萬元之支票
    予被告，被告目前已兌領95年6月至同年10月止共計5張支票
    ，嗣原告於95 年8月25日終止系爭合約，被告尚持有系爭支
    票等情，為兩造所不爭，復有系爭合約、終止合約律師函、
    催告存證信函及支票影本在卷可參（分見本院卷第6頁至11
    頁、第12頁至第16頁、第32頁背面），堪信為實。
五、原告主張終止兩造間之系爭合約，本於不當得利法則請求被
    告返還系爭支票等情，為被告所否認，並以上開情詞置辯。
    則本件兩造爭點厥為：(一)系爭合約究係委任或僱傭性質？(二)
    原告得否終止系爭合約？被告有無受有損害？(三)原告本於不
    當得利請求被告返還系爭支票，是否有理由？茲敘述如后：
(一)、按所謂委任，係指委任人委託受任人處理事務之契約而言。
    委任之目的，在一定事務之處理。故受任人給付勞務，僅為
    手段，除當事人另有約定外，得在委任人所授權限範圍內，
    自行裁量決定處理一定事務之方法，以完成委任之目的。而
    所謂僱傭，則指受僱人為僱用人服勞務之契約而言。僱傭之
    目的，僅在受僱人單純提供勞務，有如機械，對於服勞務之
    方法毫無自由裁量之餘地（最高法院77年度台上字第2517號
    判決意旨參照）。是委任之目的，在委託受任人處理本人之
    事務，受任人為本人處理事務, 得依自己之意見為裁量，果
    無任何裁量之餘地，一切悉從本人之指示提供勞務並受報酬
    ，則屬僱傭非委任。查系爭合約第1 項約定：如原告對其市
    場、產品、策略、競爭者分析有需求時，被告應就保養、彩
    妝、美容飲品或食品等產品類別，提供諮詢服務及建議提案
    予原告等語，兩造更在系爭合約第2 條確認被告之責任範圍
    ：「(1)組織、策略規劃提案(2)市場與產品審核、分析建議(3)
    產品定位建議(4)品牌建立方案(5)目標設定(6)市場佔有率規劃
    提案(7)營收成長規劃提案(8)產品策略、通路規劃、促銷提案
    、上市規劃(9)計劃修正建議(10)教育訓練協助銷售點實務指
    導。」，足見被告係針對原告所需之市場、產品、策略及競
    爭者分析，在其責任範圍內就美容彩妝等產品方面，提供專
    業之諮詢服務及建議提案，具有相當裁量之自主性，並非僅
    單純提供勞務，顯係受原告之託處理特定事務之委任契約，
    被告認係屬僱傭契約云云，顯與系爭合約性質不合，自無可
    採。
(二)、次按當事人之任何一方，得隨時終止委任契約，民法第549
    條第1 項定有明文。是當事人之任何一方依上開規定既得隨
    時終止委任契約，則當事人為終止之意思表示時，不論其所
    持理由為何，均應發生終止之效力。查原告以被告所提供服
    務，未能達預期效果為由，委請律師代為發函終止系爭合約
    ，被告亦自陳於95年8月25日收受上開律師函（見本院卷第3
    7 頁），是本件系爭合約既係屬委任性質之契約，則原告以
    上開律師函為終止意思表示，自發生終止之效果。原告主張
    系爭合約業已合法終止等情，自屬有理由。雖被告另以終止
    系爭合約致其受有損害云云，惟被告並未舉證以實其說，則
    被告上開抗辯，自屬無理由。
(三)、末按契約經當事人終止後，當事人間之契約關係應向將來失
    去其效力，如當事人之一方因終止契約而受有損害，而另一
    方當事人因此受有利益者，此項利益與所受損害間即有相當
    因果關係，核與民法第179 條後段所定之情形相當，因此，
    受有損害之一方當事人自得本於不當得利之法律關係，請求
    受有利益之另一方當事人返還不當得利（最高法院88年度台
    上字第2970號判決意旨參照）。查原告委任被告處理事務，
    約定按月給付10萬元諮詢費，原告交付依逐月簽發面額共計
    120萬元之12 紙支票一節，為兩造所不爭。雖被告辯稱：原
    告應允給付全部120 萬元云云，然依被告聲請傳訊證人即前
    任原告公司之特助丙○○於本院審理時證陳：伊與被告負責
    人原係朋友，原告想借重被告負責人在彩妝界經驗，所以請
    被告來協助，伊雖聽說被告要求原告必須給付全部120 萬元
    ，但原告當時考量業務成長程度不明，所以並未同意這樣條
    件等語（見本院卷第54頁反面），另觀諸兩造亦未在系爭合
    約載明原告須給付全部費用之特約條款，則被告上開辯詞，
    既乏據可徵，自無足採。是本件系爭合約既經原告去函終止
    ，則被告原持有系爭支票之法律上原因，已不復存在，被告
    持有系爭支票致原告受有損害，則原告依不當得利之法律關
    係，請求被告返還系爭支票，為有理由。
六、綜上而論，原告終止系爭合約，被告持有系爭支票既無法律
    上原因，並致原告受有損害，則原告本於不當得利法則，請
    求被告返還系爭支票，為有理由，應予准許。
七、又本件事證已臻明確，兩造其餘攻擊防禦方法，及未經援用
    之證據，經本院斟酌後，認均不足以影響本判決之結果，自
    無逐一詳予論駁之必要，併此敘明。
八、訴訟費用負擔之依據：民事訴訟法第78條。
中　　華　　民　　國　　96　　年　　5 　　月　　11　　日
                        民事第一庭法官  傅中樂
以上正本係照原本作成。
如對本判決上訴，須於判決送達後20日內向本院提出上訴狀。
中　　華　　民　　國　　96　　年　　5 　　月　　11　　日
                    　　　　　　書記官　吳彩華
